臺灣新竹地方法院民事判決　　　　　　 100年度重訴字第66號
原　　　告　胡宇潔
訴訟代理人　吳聖欽律師
被　　　告　胡文寬
訴訟代理人　王勝彥律師
上列當事人間返還不當得利事件，本院於民國100年12月5日辯論
終結，判決如下：
    主  文
原告之訴及假執行之聲請均駁回。
訴訟費用由原告負擔。
    事實及理由
甲、程序方面
    按訴狀送達後，原告不得將原訴變更或追加他訴。但有下列
    各款情形之一者，不在此限：三、擴張或減縮應受判決事項
    之聲明者，民事訴訟法255條第1項第3款定有明文。本件原
    告原起請求被告給付新台幣（下同）8,675,796元，並自起
    訴狀繕本送達之翌日起按週年利率百分之五計算之利息，嗣
    於100年11月24日準備書狀擴張訴之聲明為，被告應給付原
    告8,880,000 元及自起訴狀繕本送達之翌日起按週年利率百
    分之五計算之利息，符合上開規定，應予准許，合先敘明。
乙、實體方面
一、原告主張：
    (1)新竹縣竹東鎮○○段313號土地（下稱系爭土地）原為兩
      造之父胡木坑所有，嗣於民國95年5月3日贈與原告胡宇潔
      ，原告於民國（下同）96年3月2日委託訴外人范振煌於系
      爭土地上興建鋼構鐵皮屋作為停車場使用，此有興建工程
      契約影本附卷可證，96年7月2日鐵皮屋竣工，原告取得該
      鐵皮屋所有權，作為停車場營業使用。被告胡文寬為原告
      之胞兄，被告游手好閒，且沉迷賭博，因而敗光財產。在
      兩造之父胡木坑在世時，被告整日前來糾纏胡木坑，要求
      胡木坑再給錢財供其花用，胡木坑因年歲已大，身體狀況
      已然不佳，為被告每日前來喧鬧，健康更是每況愈下。原
      告不忍父親晚年還遭被告騷擾折磨，不得已之下，於96
      年7月底，鐵皮屋甫完工不久之情況下，忍痛同意將系爭
      土地贈與移轉登記被告名下。原告雖同意移轉系爭土地予
      被告，然此只是杜絕被告再來騷擾父親胡木坑。因此，於
      移轉系爭土地予被告前，即已約明，系爭土地雖移轉給被
      告，但鐵皮屋仍為原告所有，必須等原告停車場興建成本
      回本之後，才能將系爭土地點交給被告。若非如此，原告
      之系爭鐵皮屋甫花費鉅資於96年7月2日完工，豈有可能於
      該月底即無條件贈過戶予被告，豈料，被告因背負巨額賭
      債，竟違反先前協議，於99年 5月27日逕自僱請怪手到場
      拆除鐵皮屋，被告所犯刑法毀損罪，業經本院判處罪刑確
      定（本院99年度審易字第942號）。
    (2)按「受贈人對於贈與人有左列情事之一者，贈與人得撤銷
      其贈與：一、對於贈與人、其被偶、直系血親、三親等內
      旁系血親或二親等內姻親，有故意侵害之行為，依刑法有
      處罰之明文者。…」、「贈與之撤銷，應向受贈人以意思
      表示為之。」、「贈與撤銷後，贈與人得依不當得利之規
      定，請求返還贈與物。」、「無法律上之原因而受有利益
      ，致他人受有損害者，應返還其利益。雖有法律上之原因
      ，而其後已不存在者，亦同。」、「不當得利之受領人，
      除返還其所受之利益外，如本於該利益更有所取得者，並
      應返還之。但依其利益之性質或其他情形不能返還者，應
      償還其價額。」，民法第416條第1項、第419條第1項及第
      2項、第179條、第181條分別定有明文。經查，原告將系
      爭土地贈與移轉被告，然被告竟毀損原告之物，原告自得
      依民法第416條第1項規定撤銷贈與，原告同時以本件起訴
      狀繕本送達被告同時，為撤銷贈與系爭土地之意思表示，
      然被告已於99年4月2日將系爭土地以新台幣（下同）8,88
      0,000元出售予訴外人古煥文，有買賣契約一份在卷可憑
      （本院卷第74頁-81頁），被告已無法將該系爭土地返還
      予原告，爰依民法第179條及第181條但書，請求被告償還
      其出售系爭土地所受利益之價額。
    (3)並聲明：
      1.被告應給付原告8,880,000元及自起訴狀繕本送達之翌
        日起按週年利率百分之五計算之利息。
      2.願供擔保請准宣告假執行。
二、被告辯稱：
    (1)查系爭土地原為兩造之父胡木坑所有，有異動索引一份可
      參，原告於95年間利用先父不識字又行動不便且常昏迷住
      院之時機，佯稱要重新申辦健保卡為由，騙取先父之印鑑
      章後，藉機將上開土地以贈與名義，移轉過戶至其名下，
      於96年1 月17日年底再以同樣手法將同段313-12地號及其
      上建物移轉為其名義。嗣於96年3 月間原告欲於該土地上
      搭建鐵皮屋，與兩造之三叔胡木郎因界址發生爭議，始發
      現先父之土地已遭原告私自辦理過戶，先父知情後，怒不
      可抑，甚且嚎啕大哭，對原告之不法犯行，非常無法諒解
      ，一度要求原告需將土地回復登記。嗣先父又考量年歲已
      高及稅賦問題，遂安排於96年3 月23日之農曆生日宴會時
      ，邀同兩造之姑姑胡雲月、胡鳳蘭、胡鳳嬌（已歿）、胡
      芝玲、胞妹胡淑敏等人到場，並將此事告知姑姑們，請求
      渠等協助處理。兩造姑姑聽聞後，莫不一致責難原告之行
      徑離譜不當，原告見東窗事發，為免因此再受刑事追訴，
      不得不坦承其事，並依據先父及在場姑姑之要求，將土地
      重新分配予兄妹等三人，並於土地辦理分割後，於96年8
      月2 日，將系爭土地直接以贈與名義登記予被告，免除先
      移轉回先父，再由先父移轉予被告之程序，以節省稅賦及
      規費。
    (2)原告係因偽造文書之犯行曝光，不得不在先父及長輩們之
      要求下，將所侵吞之財產吐出，其取得土地產權之手段，
      本屬不法，只是為避免遭追究法律責任，而以權宜方式，
      逕為辦理贈與予被告，其原實質之所有權仍應為先父所有
      ，原告並無由以贈與人名義對被主張撤銷贈與，事屬當然
      ，否則原告大可堅持所有權人之立場，根本無需理會長輩
      之要求，而竟同意將產權移轉，亦可證確有其事。證人胡
      雲月、胡鳳蘭、胡芝玲均可證明96年2月23日，證人等於
      兩造父親之生日宴會上，因知悉原告私自將系爭土地移轉
      過戶至自己名下，曾參與協商如何將兩造父親之土地重新
      分配之過程。
    (3)原告主張系爭土地上之鐵皮屋由原告取得所有權云云，被
      告否認之，原告在該段興建鐵皮屋期間，根本毫無任何資
      力足以支付興建鐵皮屋之費用，故興建費用係全數由兩造
      之父胡木坑支付，產權應屬胡木坑所有，被告否認於99年
      5月27日有雇工毀損鐵皮屋之行為，縱有毀損鐵皮屋之行
      為，亦與原告無涉。又原告主張原告於96年7月底將系爭
      土地移轉予被告名下時，兩造曾約定鐵皮屋仍為原告所有
      ，須待停車場興建成本回本後方點交系爭土地予被告，被
      告違反約定僱請怪手拆除鐵皮屋云云，被告亦否認之。
    (4)民法第416條第1項第1款規定之「故意侵害之行為」，乃
      「直接」侵害本人之「忘恩」行為，不包含「間接」毀損
      物之行為，應有「目的性之限縮解釋」，被告發函予原告
      限期拆除鐵皮屋，係主觀上認識錯誤，亦非對訴外人胡木
      坑之忘恩行為，被告取得系爭土地所有權，係基於訴外人
      胡木坑之贈與，係有法律上之原因，並不符合不當得利之
      要件。
    (5)被告與訴外人古煥文訂立之買賣契約的總價款雖然是888
      萬元，但被告實得的金額應該要扣除稅金及費用，且否認
      有不當得利。
    (6)綜上，本件原告於移轉土地所有權予被告時，並非基於實
      質所有權人之名義而為贈與，自無權為撤銷贈與之主張，
      原告之請求，顯無理由，請依法駁回其訴。
    (7)並聲明：原告之訴駁回。如受不利之判決，願供擔保請准
      免為假執行。
三、 兩造不爭執事項：
（一）新竹縣竹東鎮○○段313 號土地（下稱系爭土地），原是
      兩造之父即訴外人胡木坑所有，訴外人胡木坑於95年5月3
      日移轉登記所有權予原告，登記原因為贈與，原告復於96
      年8月2日移轉登記所有權予被告，登記原因為贈與，被告
      復於99年4月2日將系爭土地以8,880,000元出賣予訴外人
      古煥文。
（二）系爭土地上於96年3月2日興建一鋼構鐵皮屋，同年7月2日
      鐵皮屋完工，作為停車場使用（惟兩造就該鐵皮屋係由何
      人出資，有爭執）。
（三）99年5 月27日上開鐵皮屋遭工人拆除停車場側邊鐵皮十片
      ，嗣由原告自行裝回鐵皮十片。
（四）被告上開涉嫌毀損行為，業經本院99年度審易字第942 號
      刑事判決處拘役伍拾日確定。
四、兩造爭點：
（一）系爭土地是否為原告贈與被告？系爭土地上鐵皮屋為何人
      所有？
（二）如系爭土地及其上之鐵皮屋均係原告所有，原告於96年8
      月2 日贈與系爭土地予被告時，是否與被告約定「鐵皮屋
      仍為原告所有，待停車場興建成本回本後方點交系爭土地
      予被告」？
（三）被告是否於99年5月27日雇工拆除停車場側邊鐵皮十片？
      原告依民法第416條規定撤銷贈與是否有理由？
（四）原告依不當得利法律關係請求被告給付8,880,000元，是
      否有理由？
五、本院之判斷
    玆就兩造間之爭點分述如下：
（一）系爭土地是否為原告贈與被告？系爭土地上鐵皮屋為何人
      所有？
      (1)經查，兩造對於系爭土地原為訴外人即兩造之父胡木坑
        所有，嗣於95年5月3日，訴外人胡木坑以贈與為原因，
        移轉登記予原告所有，嗣原告於96年8月2日，亦以贈與
        為原因，移轉登記予被告所有之事實，均不爭執，惟被
        告主張，原告係以申請健保卡為由，騙取訴外人胡木坑
        之印鑑章後，擅自辦理移轉登記至自己名下，其後訴外
        人胡木坑發現上情，怒不可抑，甚且嚎啕大哭，對原告
        之不法犯行，非常無法諒解，一度要求原告需將土地回
        復登記。嗣先父又考量年歲已高及稅賦問題，遂安排於
        96年3月23日之農曆生日宴會時，邀同兩造之姑姑胡雲
        月、胡鳳蘭、胡鳳嬌（已歿）、胡芝玲、胞妹胡淑敏等
        人到場，並將此事告知姑姑們，請求渠等協助處理。兩
        造姑姑聽聞後，莫不一致責難原告之行徑離譜不當，原
        告見東窗事發，為免因此再受刑事追訴，不得不坦承其
        事，並依據先父及在場姑姑之要求，將土地重新分配予
        兄妹等三人，並於土地辦理分割後，於96年8月2日，將
        系爭土地直接以贈與名義登記予被告云云。惟為原告所
        否認，辯稱系爭土地確係訴外人胡木坑生前同意贈與伊
        所有。經本院通知證人胡淑敏（兩造之姐妹）、胡雲月
        、胡鳳蘭、胡芝玲（兩造人姑姑）到庭為證，證人胡
        淑敏稱：「土地是我父親胡木坑所有，因為被告都沒有
        盡到為人子女的責任，都是原告在照顧，所以我父親有
        和我商量將系爭土地贈與給原告，以節省父親往生後的
        遺產稅。我也同意，因為我是女兒所以我也不要求分財
        產」。「96年3月23日父親農曆生日在證人胡芝玲朋友
        那請客，是家族聚會，當時是由第四個姑姑胡鳳嬌提到
        要把財產一起平分，不能只給原告，父親沒有當場同意
        ，後來是被告有一直回家向父親說也要分財產，原告為
        了不讓父親難做人，所以才同意將土地在有條件的情況
        下贈與給被告」「在生日宴會之前姑姑們和被告都已經
        知道土地已經登記在原告名下，所以借用生日宴會的時
        機，提出被告也要分財產的要求，並不是我父親主動提
        要分成三等份，是姑姑們提出。」證人胡雲月證稱：
        「（問：為何在95年時土地會由胡木坑移轉給原告？）
        不知道。（問：移轉給原告後為何又會贈與登記給被告
        ？）不知道。（問：為何會知道土地要移轉給三個小孩
        ？）我哥哥胡木坑說的，是在他生日的時候說的，．．
        ．我哥哥有說要把土地分給三個小孩（問：當時土地已
        經登記在原告名下了？）我不清楚」。證人胡鳳蘭證
        稱：「（問：對於系爭土地移轉過程是否知悉？）每年
        胡木坑生日我們姊妹都會幫他過生日，96年3月23日我
        們有聽說胡木坑有分家了，我有問他如何分家，分家為
        何不找一個見證人，胡木坑說他沒有分家，他有三個孩
        子，將來他的財產要三個人分，後來有說好像都分給一
        個人而已，我們姊妹就罵哥哥說不管是分大的還是小的
        ，到時都一定會吵架，最好現在就講清楚，但胡木坑說
        沒有要只分給一個人，．．．，因為哥哥一直說沒有，
        所以我們也不便再提及插手。後續兩造如何辦移轉我就
        不知道。（問：吃飯當天是否有講到土地要過戶的事？
        ）胡木坑只說到要三個人分，沒有具體的說要辦過戶，
        後續的事情我們也不清楚。（問：是否有聽到胡木坑說
        他沒有同意把土地移轉給原告，是原告自己偷偷去過戶
        的？）胡木坑有說他沒有同意將土地過戶給原告，原告
        說要幫胡木坑辦老年人年金及健保的手續，要帶胡木坑
        去領錢，後來就帶胡木坑去竹東地政事務所辦理土地過
        戶。（問：胡木坑在過生日那時候腦筋是否清楚？）神
        智清楚，只是腳不方便。」證人胡芝玲證稱：「（問
        ：生日宴會當時情況為何？）吃完飯後我有和大家一起
        聊天，四姐胡鳳嬌提起我大哥分財產的事情，因為我那
        時和家裡的互動不多，當時我聽到的是財產還沒分，胡
        木坑有表示要分成三等份，胡淑敏當場有表示他不要，
        我們姊妹有建議胡淑敏沒有結婚財產還是要分為三等份
        ，我們有跟大哥說找個時間他們兄弟姊妹自己坐下來談
        。（問：當時胡木坑或兩造有無提到土地都已經登記到
        原告名下？）沒有聽到，我在場時只聽到財產要分三部
        分，當時我的認知是還沒有分家，土地還在胡木坑的名
        下，但是他們吃飯中講什麼我都沒聽到。（問：胡木坑
        有無講到原告沒有得到他的同意把土地偷過戶的事？）
        我哥哥沒有跟我說，我也沒有問，但是我是在當天吃飯
        前有聽到三姐胡鳳蘭提起當天胡木坑是要做生日及分配
        財產，而且有說土地被小兒子過戶的事情」（本院100
        年11月21日、100年12月5日言詞辯論筆錄）。以上證人
        胡雲月、胡鳳蘭、胡芝玲證述內容，僅能證明訴外人胡
        木坑於生日宴會時，與證人胡雲月、胡鳳蘭、胡芝玲談
        及其財產如何分配時，曾被動回應表示其財產還沒有分
        ，將來其財產要分為三等分等語，惟因證人胡鳳蘭已先
        由他處得知系爭土地已移轉至原告名下，乃繼續追問財
        產分配之事，訴外人胡木坑除了一再表示財產還沒有分
        ，並稱其未同意將系爭土地過戶予原告，是原告以要辦
        理老人年金及健保手續，要帶訴外人胡木坑去領錢為由
        ，卻帶訴外人胡木坑前往地政事務所辦過戶手續云云。
        衡諸常情，系爭土地如係原告未得訴外人胡木坑之同意
        ，擅自辦理移轉登記，訴外人胡木坑事後知悉該事，應
        會有驚訝、憤怒、悲傷等情緒反應，或請求親人主持公
        道、要求取回等積極之行為，惟依證人所述情節，訴外
        人胡木坑顯無被告所稱「發現原告未得其同意擅自移轉
        系爭土地，而勃然大怒，要求原告在證人等之見證下，
        應返還系爭土地」等情緒反應及積極索回財產之表示，
        反而是語帶保留，不願證人胡雲月、胡鳳蘭、胡芝玲插
        手干涉之意味，且訴外人胡木坑於生日宴當時僅行動不
        便，惟神智清楚，亦為證人證述在卷，對於交付印鑑、
        前往地政事務所辦理何種手續，應無誤認之理。再者，
        證人胡淑敏為兩造之姐妹，誼屬至親，且並未分得訴外
        人胡木坑之土地，與本件無實質上利害關係，其所為證
        言內容堪信為真實公允，故本院認為原告主張訴外人胡
        木坑將系爭土地贈與予原告，係明知其事且係出於自願
        ，應堪採信，證人胡雲月、胡鳳蘭、胡芝玲聽聞訴外人
        胡木坑在生日宴會上所言，乃因證人胡雲月、胡鳳蘭、
        胡芝玲等姐妹提及分財產之事並指責訴外人胡木坑分產
        不公，訴外人胡木坑為了敷衍、應付證人胡雲月、胡鳳
        蘭、胡芝玲之詢問指責，故意地含混其詞，所為之陳述
        。被告所稱原告並未受贈系爭土地，系爭土地實質所有
        人仍為訴外人胡木坑云云，不足採信。次查，系爭土地
        確係由原告以贈與為原因，移轉登記予被告所有，被告
        於刑事案件中亦自承在卷（見本院99年度審易字第942
        號刑事判決第2頁），被告於本件翻異前詞，否認系爭
        土地為原告所贈與之事實，顯屬前後矛盾，不足採信，
        原告主張系爭土地為其贈與被告，堪信真實。
      (2)次查，原告主張系爭土地土地上之鐵皮屋為其出資興建
        ，業據提出胡宅室內停車場興建工程契約、存摺影本為
        證，並經證人即承攬施作人范振煌到庭結證屬實（見10
        0 年度司竹調字第14號卷第7-8 頁、本院卷第57-58 頁
        、97-99 頁），且被告於刑事案件中亦自承其知道鐵皮
        屋係原告所有在卷（見本院99年度審易字第942 號刑事
        判決第2 頁），被告於本件翻異前詞，否認系爭土地上
        之鐵皮屋為原告所興建之事實，顯屬前後矛盾，不足採
        信，原告既為出資興建之人，於鐵皮屋興建完成時，原
        始取得鐵皮屋之所有權，而為房屋所有權人，堪予認定
        。
（二）原告於96年8月2日贈與系爭土地予被告時，是否與被告約
      定「鐵皮屋仍為原告所有，待停車場興建成本回本後方點
      交系爭土地予被告」？
      經查，原告雖主張，原告於96年8月2日贈與系爭土地予被
      告時，兩造曾約定「鐵皮屋仍為原告所有，待停車場興建
      成本回本後方點交系爭土地予被告」，惟為被告所否認，
      經查，原告於刑事案件99年12月31日準備程序中供承：「
      土地是我贈與給胡文寬的，在贈與之前鐵皮屋就蓋好了，
      先前因胡文寬保證說不會賣土地，我才將土地贈與給他，
      之前我和胡文寬沒有約定好等我回本前不能拆鐵皮屋，但
      他有和姑姑說過會等我回本」（見本院99年度審易字第94
      2 號刑事卷宗第19頁反面至20頁），業據本院調卷查明無
      訛，原告於本件翻異前詞，難信屬實。兩造既未約定應待
      停車場興建成本回本後方點交系爭土地予被告，況且被告
      已將土地出賣予第三人，即負有將土地交付予買受人之義
      務，兩造間縱有約定，亦無從對抗土地買受人，原告所有
      之鐵皮屋仍繼續使用系爭土地，已乏依據。
（三）被告是否於99年5月27日毀損鐵皮屋？原告依民法第416條
      規定撤銷贈與是否有理？
      (1)經查，被告於99年5月27日僱請怪手拆除系爭土地上原
        告所有之鐵皮屋側邊鐵皮10片，致鐵皮屋喪失原來遮風
        蔽雨之效用之事實，為其於刑事毀損案件坦承不諱，所
        犯毀損罪行，並經本院判處拘役五十日，得易科罰金確
        定，業經本院調閱本院99年度審易字第942號卷宗查明
        屬實，被告所辯並非其雇工拆除云云，不足採信。
      (2)原告雖以上開事由，主張依民法第416條規定撤銷系爭
        土地之贈與云云。惟按，「受贈人對於贈與人，有左列
        情事之一者，贈與人得撤銷其贈與：一、對於贈與人、
        其配偶、直系血親、三親等內旁系血親或二親等內姻親
        ，有故意侵害之行為，依刑法有處罰之明文者」，民法
        第416條第1項第1款固定有明文，其立法意旨，在於受
        贈人若對贈與人有加害或忘惠之行為，贈與人得撤銷贈
        與，以維公平及誠信原則，故上開要件應限縮解釋，以
        對贈與人有「直接」之侵害行為為限，而不包括單純對
        於贈與人之財產之故意侵害行為在內，故受贈人對於贈
        與人之財產有侵害之行為，尚不涉及對於贈與人人格權
        之侵害時，要難認贈與人得撤銷其贈與（最高法院73年
        度台上字第3737號、91年度台上字第1928號裁判同此見
        解）。本件被告所侵害者，為單純財產上權利，未涉及
        人格權之侵害，應非屬得依民法第416 條第1 項第1 款
        撤銷贈與之情形。退步言之，縱認民法第416 條第1 項
        第1 款之規定，包含單純財產權之侵害，惟按，「權利
        之行使，不得違反公共利益，或以損害他人為主要目的
        。行使權利，履行義務，應依誠實及信用方法」，民法
        第148 條定有明文，該規定一般稱之為「誠實信用原則
        」，為當事人行使權利、履行義務之重要原則，查本件
        被告雇工拆除鐵皮停車場側邊之鐵皮10片，致該鐵皮屋
        喪失原有遮風蔽雨之功能，惟原告已於4 天後自行使用
        電鑽將鐵片安裝回去，原告於刑事案件99年12月31日準
        備程序稱，其係暫時將鐵片安裝回去，請工人修好大概
        要3 萬元等語（本院99年度審易字第942 號刑事卷宗第
        23頁反面），業據本院調卷查明，本院衡酌被告未循法
        律正當程序，自行僱工拆除原告所有之鐵皮停車場側邊
        鐵皮，固屬非法，惟原告所受之損害金額甚小，主張撤
        銷贈與之系爭土地價值則高達8,880,000 元，二者相較
        ，甚為懸殊，原告以輕微之財產權受侵害為由，遽予主
        張撤銷價值高達296 倍之系爭土地之贈與行為，其行使
        撤銷權顯有違反誠信原則之情形，難謂正當，不應准許
        。
（四）原告依不當得利法律關係請求被告給付8,880,000元，是
      否有理由？
      本院認為原告行使撤銷權不符合民法第416條第1項第1款
      、148條之規定，不應准許，被告因受贈取得系爭土地之
      所有權，再將系爭土地以8,880,000之價格出賣予訴外人
      古煥文，其取得買賣價金並非無法律上之原因，原告依據
      不當得利之法律關係，請求被告返還系爭土地之買賣價金
      8,880,000元，即非正當，應予駁回。
六、綜上，系爭土地雖為原告贈與被告，惟原告主張依民法第41
    6條第1項第1款之規定，撤銷贈與行為，並非正當，其依不
    當得利之法律關係，請求被告償還其出售系爭土地所受利益
    之價額，為無理由，應予駁回。原告之訴既經駁回，其假執
    行之聲請失其依據，應併予駁回。
七、兩造其餘主張及所提證據，經審酌後，均與判決之結果不生
    影響，爰不予一一論列，附此敘明。
八、結論：原告之訴為無理由，依民事訴訟法第78條，判決如主
    文。
中    華    民    國   100    年    12    月    26    日
                  民事第二庭法  官  彭洪英
以上正本係照原本作成。
如對本判決上訴，須於判決送達後 20 日內向本院提出上訴狀。
如委任律師提起上訴者，應一併繳納上訴審裁判費。
中    華    民    國   100    年    12    月    26    日
                            書記官  嚴翠意